臺灣彰化地方法院民事判決　96年度簡上字第28號
上　訴　人　乙○○
訴訟代理人　吳皓偉律師
被 上訴 人　丙○○
兼訴訟代理　甲○○
人
上列當事人間請求返還停車位事件，上訴人對於中華民國96年1
月23日本院彰化簡易庭95年度彰簡字第449號第一審判決提起上
訴，經本院於民國96年8月29日言詞辯論終結，茲判決如下：
    主  文
原判決廢棄。
上開棄廢部分，被上訴人應將坐落彰化縣彰化市○○段第1057-1
、1058-4、1059-1地號土地上同段第2021建號建物之地下一樓編
號64號停車位返還上訴人。
第一、二審訴訟費用由被上訴人連帶負擔。
    事實及理由
一、上訴人起訴及上訴主張：
  (1)上訴人於民國94年間向貴院民事執行處94年度執字第3893號
    強制執行事件，拍賣取得債務人丁○○所有坐落彰化縣彰化
    市○○段第1057-1、1058-4、1059-1地號土地上同段第2021
    建號建物權利範圍萬分之90之所有權（下稱系爭建物）。
  (2)系爭建物原所有權人丁○○曾一併向起造人買受地下一樓編
    號64號停車位（下稱系爭停車位），並簽立「預訂停車位買
    賣契約書」，而依該社區住戶規約第2條第4項：「停車空間
    應依與起造人或建築業者之買賣契約或分管契約使用其約定
    專用部分」之約定，丁○○基於分管契約，對於系爭停車位
    有專用使用權。上訴人既經拍賣程序買受丁○○所有之系爭
    建物，並辦理所有權移轉登記完竣，則上訴人標得之系爭建
    物自應包含系爭停車位之占有使用權利。
  (3)被上訴人丙○○於84年1月2日與丁○○所簽立之系爭停車位
    讓渡證書並非真正。縱認該讓渡證書為真正，惟地下室停車
    位共同使用部分，既與建物專有部分具有密不可分之主從關
    係，建物專有部分所有人，不得將共同使用部分之車位使用
    權單獨出售他人，或保留車位使用權而將建物專有部分出售
    他人，此有最高法院81年台上字第2962號判決可稽，故丁○
    ○保留其專有部分，僅將系爭停車位使用權讓渡予被上訴人
    丙○○之行為應為無效。又退萬步言，縱認丁○○之上揭系
    爭停車位使用權讓渡行為為有效，惟該讓渡行為，僅屬債權
    行為，亦不得對抗上訴人。蓋若區分所有建物應有部分之所
    有權人依法欲將共同使用之應有部分移轉予同大廈之其他共
    有人，需依土地法相關規定向地政機關辦理應有部分之移轉
    變更登記，藉以對外彰顯公示其對共有物權利範圍，以符合
    土地法第43條登記絕對之效力，而被上訴人前揭私人間之讓
    渡行為僅屬債權行為，並未辦理移轉登記，第三人實無從知
    悉，則該讓渡書之效力僅及於締約當事人，並無對世效力，
    故上訴人無庸繼受前手與住戶或其他人間之約定，準此被上
    訴人之無權占有行為不得對抗上訴人。
  (4)再者，丁○○上揭讓渡系爭停車位行為，亦未經全體區分所
    有權人同意，僅為私下買賣，有違民法第820條第1項規定，
    該讓渡行為自不生效力。上訴人基於分管契約，對於系爭停
    車位有專用使用權，被上訴人占有系爭停車位為無權占有，
    核已妨礙上訴人所有權及分管權利之行使，是上訴人得依民
    法第767條前段規定，請求被上訴人返還系爭停車位。
二、被上訴人則以：
  (1)被上訴人與丁○○皆係「生活大亨」社區之住戶，被上訴人
    丙○○於84年1月2日自上訴人之前手丁○○受讓系爭停車位
    ，已停車超過10年了，法院強制執行時並未將系爭停車位列
    入拍賣。
  (2)被上訴人洪美玲向丁○○購買系爭停車位之使用權，丁○○
    所有系爭建物之持分雖未一併移轉，但社區住戶很多人都知
    道等語，資為抗辯。
三、原審對於上訴人之請求，判決上訴人全部敗訴，上訴人不服
    提起上訴，並聲明：(1)原判決廢棄。(2)上開棄廢部分，被上
    訴人應將坐落彰化縣彰化市○○段第1057-1、1058-4、1059
    -1地號土地上同段第2021建號建物之地下一樓編號64號停車
    位返還上訴人。(3)第一、二審訴訟費用由被上訴人負擔。被
    上訴人則聲明：(一)上訴駁回。(二)第二審訴訟費用由上訴人負
    擔。
四、得心證之理由：
  (1)上訴人主張其於94年間拍賣取得系爭建物之所有權，並已辦
    理移轉登記完畢，訴外人即系爭建物原所有權人丁○○曾一
    併向起造人買受系爭停車位，系爭停車位現為被上訴人占用
    之事實，業據上訴人提出不動產權利移轉證書影本1件為證
    ，並經本院依職權調閱本院94年度執字第3893號強制執行事
    件卷宗核實無訛，且為被上訴人所不爭執，堪信為真實。
  (2)按契約固須當事人互相表示意思一致始能成立，但所謂互相
    表示意思一致，不限於當事人直接為之，其經第三人為媒介
    而將當事人互為之意思表示從中傳達而獲致意思表示一致者
    ，仍不得謂契約未成立。公寓大廈之買賣，建商與各承購戶
    分別約定，該公寓大廈之共用部分或其基地之空地由特定共
    有人使用者，除別有規定外，應認共有人間已合意成立分管
    契約。經查，本件「生活大亨」社區為公寓大廈管理條例所
    指之公寓大廈，該社區區分所有建物出售時，建商係將專有
    部分及第2021建號建物共同使用部分所屬停車位分開出售，
    約定購買停車位者始能就特定之停車位有專用權，此為兩造
    所不爭執。又「生活大亨」社區住戶規約第2條第4項亦約定
    ：「停車空間應依與起造人或建築業者之買賣契約或分管契
    約使用其約定專用部分。無買賣契約書或分管契約書且為共
    同持分之停車空間經區分所有權人會議決議者，得將部分之
    停車空間約定為專用部分供特定區分所有權人使用。」，是
    應認「生活大亨」社區各區分所有權人就第2021建號建物所
    屬地下樓停車位共同使用部分已成立分管契約，約定僅購買
    停車位之區分所有人就該購買之特定停車位有專用之權。
  (3)又共有人於與其他共有人訂立共有物分管之特約後，縱將其
    應有部分讓與第三人，除應有部分之受讓人不知悉有分管契
    約，亦無可得而知之情形，為保護善意受讓之第三人免受不
    測損害，受讓人無須受讓與人所訂分管契約之拘束外，讓與
    人於讓與前與其他共有人所訂之分管契約，對於受讓之第三
    人仍繼續存在，此有大法官會議釋字第349號解釋、最高法
    院48年台上字第1065號判例可資參照。本件系爭停車位既經
    共有人約定由丁○○專用，而上訴人復於執行程序中拍定取
    得丁○○所有專有部分及停車位所屬第2021建號建物應有部
    分之所有權，依前開大法官會議解釋及最高法院判例意旨，
    上訴人主張其繼受取得系爭停車位之專用權，洵屬有據。
  (4)被上訴人雖辯稱：被上訴人丙○○已於84年1月2日自丁○○
    受讓系爭停車位，法院強制執行時並未將系爭停車位列入拍
    賣云云。惟按公寓大廈各共有人對於共同使用部分之設施，
    雖可依其共有部分之經濟目的，加以使用或約定分管，但使
    用權為所有權之積極權能之一，不得與所有權分離而單獨為
    買賣標的。又地下室車位共同使用部分，與建物專有部分，
    具有密切不可分之主從關係，建物專有部分所有人不得將共
    同使用部分之車位使用權單獨出售他人，或保留車位使用權
    而將建物專有部分出售他人。本件系爭停車位原分管由丁○
    ○專用，被上訴人雖同為區分所有權人，並已向丁○○單獨
    價購系爭停車位使用權，惟此屬其與丁○○間之買賣行為，
    僅具債權效力，不得以之對抗上訴人。又系爭停車位並無單
    獨所有權，僅為系爭建物所有權之使用權能，應隨同系爭建
    物所有權移轉，本院強制執行時縱未於公告中載明系爭建物
    有使用系爭停車位之權能，亦不能因此謂上訴人不能因拍賣
    取得系爭停車位之專用權，是被上訴人上開所辯，均無足採
    。
  (5)被上訴人又辯稱：被上訴人洪美玲向丁○○購買系爭停車位
    之使用權，社區住戶很多人都知道云云。惟按共有物，除契
    約另有訂定外，由共有人共同管理之。民法第820條第1項定
    有明文。被上訴人上開所辯即使屬實，惟僅社區住戶很多人
    知情之事實，並不足以證明共有人全體同意變更分管契約，
    改由被上訴人取得系爭停車位之專用權，是被上訴人抗辯已
    向丁○○購買系爭停車位之使用權，非屬無權占有，委無可
    採。
  (6)再民法第818條及第821條但書「各共有人，按其應有部分，
    對於共有物之全部，有使用收益之權；回復共有物之請求，
    僅得為共有人全體之利益為之」之規定係指共有物尚未經共
    有人為分管之約定時，始有其適用。倘共有人就共有物已為
    分管之約定，各共有人僅能就各自分管部分為使用、收益，
    共有人就各自分管部分自無民法第821條但書規定之適用，
    而得訴請無權占用者交還其個人，非交還共有人全體。本件
    上訴人依繼受其前手丁○○與其他共有人之分管契約，既擁
    有系爭停車位之專用權，對於無權占有系爭停車位之人，自
    得依民法第767條物上請求權法律關係請求返還。從而，上
    訴人請求被上訴人返還系爭停車位，依法即屬正當，應予准
    許。原審為上訴人敗訴之判決，尚有未洽，上訴意旨指摘原
    判決不當，求予廢棄改判，為有理由，爰由本院廢棄改判如
    主文第2項所示。
五、本件事證已臻明確，兩造其餘主張及陳述，核與判決結果無
    影響，毋庸逐一論述，併此敘明。
六、據上論結，本件上訴為有理由，依民事訴訟法第436條之1第
    3項、第450條、第78條、第85條第2項，判決如主文。
中　　華　　民　　國　　96　　年　　9 　　月　　12　　日
                民事第二庭    　審判長法　官　康弼周
                                      法  官　陳秋錦
                                      法  官　施錫揮
以上正本係照原本作成。
不得上訴。
中　　華　　民　　國　　96　　年　　9 　　月　　12　　日
                            　　　    書記官　黃鏽金
